【裁判字號】    99,簡上,25
【裁判日期】    990617
【裁判案由】    返還寄託物
【裁判全文】
臺灣彰化地方法院民事判決  99年度簡上字第25號
上  訴  人  振祥鋼鐵機械股份有限公司
法定代理人  甲○○
被  上訴人  俊富有限公司
法定代理人  乙○○
上列當事人間請求返還寄託物事件，上訴人對於民國99 年1 月5
日本院員林簡易庭98年度員簡字第34號第一審判決提起上訴，本
院於民國99年6 月3 日言詞辯論終結，判決如下：
    主      文
上訴駁回。
第二審訴訟費用由上訴人負擔。
    事實及理由
一、上訴人起訴主張：
（一）其於民國（下同）96年2 月間及4 月間以新臺幣（下同）
      306,700 元向臺灣鋼帶企業股份有限公司購買如附表所示
      之中古鋼捲分條機壹套（下稱系爭機器）後，暫時寄放在
      被上訴人公司處，由被上訴人保管，等待有人購買時，再
      請被上訴人維修，嗣上訴人並未請被上訴人維修，亦未將
      系爭機器出賣給被上訴人或讓與給被上訴人抵債，被上訴
      人自應將該寄託之機器返還上訴人，詎被上訴人未經上訴
      人同意，竟擅自於97年1 月間準備將該機器出口至國外。
      又依被上訴人提出之單據所示，其所購買皮帶輪之外徑為
      650mm ，而現裝在捲取機臺上之皮帶輪，其外徑則為600
      mm，顯見後者之皮帶輪係上訴人所購買，絕非被上訴人購
      買裝設。再者，被上訴人之法定代理人乙○○及證人陳國
      俊提出附於臺灣板橋地方法院檢察署97年度他字第880 號
      卷內之錄音光碟及譯文，係陳國俊擅自錄音，且屬片段，
      並無證據能力，其譯文亦不可能為實在。爰依寄託之法律
      關係，請求被上訴人將系爭機器返還上訴人。並聲明：1.
      被上訴人應返還系爭機器予上訴人。2.訴訟費用由被上訴
      人負擔。
（二）上訴人於本院補稱：
    1.原判決引用之錄音光碟片係私自偷錄，應無證據力及證明
      力，原判決引為證據，判決上訴人敗訴，顯然違法。另被
      上訴人至今從未與上訴人簽訂任何維修本件系爭機器之契
      約，原判決卻採信被上訴人所稱維修費用為412,648 元，
      且未依法要求被上訴人提出相關憑據以供審核，逕認被上
      訴人此部分維修費用屬實，顯然與法有違。
    2.依上訴人法定代理人甲○○與陳國俊談話之錄音光碟內容
      可知，陳國俊提到被上訴人會給付上訴人32萬元，以向上
      訴人購買系爭機器，然上訴人迄今並未收到32萬元，且在
      上訴人同意以32萬元出售予被上訴人之前，被上訴人實已
      將系爭機器裝箱準備賣予第三人，故被上訴人事後詢問上
      訴人是否出售系爭機器一節，非出於真意。
二、被上訴人抗辯：
（一）上訴人於96年4 月間委託被上訴人維修系爭機器，待維修
      工程完成後，兩造達成協議，該系爭機器由被上訴人購買
      ，價金以被上訴人另行出售予第三人之價金為準，且如扣
      除上訴人積欠之貨款417,855 元及應付之維修費412 ,648
      元後，仍有剩餘，則剩餘款即給付予上訴人，反之，如有
      不足，則由上訴人另行給付差額予被上訴人。詎於被上訴
      人將系爭機器出售予國外買主，進行運送委託及申報海關
      等出口貿易手續時，上訴人竟無故違約，除要求被上訴人
      退還系爭機器外，並向法院聲請假處分，致被上訴人受有
      運費、地座、裝箱費、水險保費等損失計145,153 元。查
      上訴人既將系爭機器出售於被上訴人，當即無權請求被上
      訴人返還系爭機器。退一步言之，縱認兩造並未達成買賣
      之協議，因上訴人積欠被上訴人貨款417,855 元，應給付
      被上訴人維修費412,648 元，並應賠償被上訴人145,153
      元，故被上訴人亦得主張同時履行抗辯權。從而，上訴人
      之請求顯無理由，應予駁回等語。並聲明：1.上訴人之訴
      駁回。2.訴訟費用由上訴人負擔。
（二）被上訴人於本院補稱：
    1.本件上訴人係為維修系爭機器之故，始將系爭機器送至被
      上訴人處，嗣被上訴人確實依約維修系爭機器等情，有上
      訴人之法定代理人甲○○於97年1 月10日及同年3 月18日
      在臺灣板橋地方法院檢察署97年度他字第880 號侵占案件
      中，受訊問時所為之陳述：「…在96年4 月時，我就和陳
      國俊到高雄的臺灣鋼帶公司看機器，陳國俊表示，機器要
      拿到彰化縣大村鄉俊富公司那邊維修，後來機器就搬到俊
      富公司的工廠去維修，後來陳國俊是有幫我維修機器，但
      是，維修好之後…」、「（問：之後是否曾拿機械至被告
      公司維修？）是，被告表明願意為我維修。」等語，及於
      97年5 月19日在臺灣彰化地方法院檢察署97年度他字第50
      0 號侵占案件（告訴人為上訴人之法定代理人甲○○，被
      告為陳國俊及被告之法定代理人乙○○）中，受訊問時所
      為之陳稱：「（問：96年4 月間，你就把系爭機器拿給被
      告陳國俊的俊富公司維修？）是的，我是為了要賣出去，
      並針對客戶的需要，所以才送到被告公司維修…，是在97
      年1 月7 日我是以存證信函要求他返還，在此之前我有口
      頭跟他要過，我有帶一些買主到被告的工廠看過機器，但
      後來那些買主都沒有買…，我當時不反對他維修，因為不
      維修，機器很難看」等語，可資證實。
    2.又證人陳國俊於原審證稱：「他（指上訴人之法定代理人
      甲○○）購買鋼捲分條機寄放在被告公司，是因為請我們
      有空幫他維修，如果有人來購買，就可以賣給客人…，寄
      放之後我跟楊文銓及另外一個員工就已經維修了」等語；
      證人楊文銓於原審證稱：「（問：你是否有維修過該部鋼
      捲分條機？）有的，跟一個已經離職的員工，證人陳國俊
      也有幫忙維修。」、「（問：你是否有跟甲○○問過鋼捲
      分條機維修的費用要如何算？）有的，甲○○告訴我整理
      好後，自然會有人來看來購買，公司的維修費用以後會跟
      我們公司算，所以我有一本簿子記載何人維修鋼捲分條機
      及維修的時間多久。」、「（問：你是從何時開始維修鋼
      捲分條機？提示筆記簿）確實日期忘記了，我是從維修時
      就紀錄，應該是從96年5 月5 日開始維修，維修至96 年7
      月12日止」、「我在96年6 月8 日出國回來後，因為與原
      告（即甲○○）一同出國比較熟悉，所以出國回來後，我
      就問原告說該部機器維修好後，會有人要購買嗎？原告說
      維修好後放在那邊，如果有人滿意就會購買。」等語；證
      人周嘉福於原審證稱：伊係福元榮興業有限公司之股東，
      被上訴人曾請伊在附表所示捲取機臺之主軸以車床加工，
      並將葉片組合在主軸上等語；證人林坤富於原審證言：伊
      係宸伸工業股份有限公司之負責人，被上訴人曾請伊就附
      表所示捲取葉片為電鍍各等語，復有估價單、銷貨憑單及
      證人楊文銓記載之筆記簿在卷可稽。故而，上訴人將系爭
      機器送至被上訴人處，顯非單純交付被上訴人保管，而係
      交由被上訴人完成維修之工作，依其性質，應屬承攬，而
      非寄託。
    3.何況，被上訴人於97年1 月間將系爭機器裝箱，準備出口
      時，上訴人之法定代理人甲○○初雖反對，然經證人陳國
      俊溝通勸說，表明當天將現金32萬元匯入其戶頭之後，即
      當場表示同意讓被上訴人出貨等事實，有甲○○與陳國俊
      之錄音光碟譯文內容在卷可憑，陳國俊確實向甲○○陳稱
      ：「這錢我如果匯入你的戶頭，我就要把他出掉（賣掉）
      ，手續再來補辦你有沒有同意？…」等語，後陳國俊更明
      白向甲○○陳述：「我一直跟你說32萬元我們用俊富的名
      義匯給你」等語，足見訴外人陳國俊確實明白地向上訴人
      徵求是否同意被上訴人匯款32萬元給上訴人後，即由陳國
      俊辦理系爭機器出口等事宜，原判決理由之記載，確實與
      上開光碟內容相符。嗣上訴人法定代理人甲○○對陳國俊
      亦回應陳述：「不然我拿個資料給你寫啦。」、「好啦，
      那11萬看你要怎麼辦。」等語，同意陳國俊所為之勸說與
      提議。另上開錄音光碟乃上訴人之法定代理人甲○○及證
      人陳國俊、訴外人陸婉華三人間之談話，並非片斷錄音，
      依法自可作為本案證據，上訴人主張該光碟無證據能力云
      云，顯非適法。綜上，上訴人既已同意被上訴人將系爭機
      器出口，則其請求被上訴人返還機器，即屬於法無據。至
      於被上訴人未依約給付32萬元予上訴人之原因，係因被上
      訴人認為價金過高，且上訴人尚積欠被上訴人貨款未為給
      付所致。
    4.再查，民法第928 條明文規定：「稱留置權者，謂債權人
      占有他人之動產，而其債權之發生與該動產有牽連關係，
      於債權已屆清償期未受清償時，得留置該動產之權。」，
      本件維修費用之發生與系爭機器有牽連關係，且於維修完
      成即已屆清償期，惟迄今系爭機器之維修費用均未獲得清
      償，故被上訴人依民法第928 條之規定，對於系爭機器行
      使留置權，顯然合法，上訴人請求返還系爭機器，並無理
      由。
三、原審審酌兩造提出之攻擊防禦方法後，判決上訴人之訴駁回
    。上訴人不服提起上訴，於本院聲明：（一）原判決廢棄。
    被上訴人應將系爭機器返還上訴人。（二）第一、二審訴訟
    費用由被上訴人負擔。被上訴人則於本院答辯聲明：（一）
    上訴駁回。（二）上訴費用由上訴人負擔。
四、兩造不爭執之事項：
（一）上訴人在96年2 月至4 月間，以306,700 元向臺灣鋼帶企
      業股份有限公司購買系爭機器，之後，上訴人將系爭機器
      放置在被上訴人處。
（二）96年5 月至7 月間，被上訴人維修系爭機器中之部分機器
      （約10件中的5 、6 件），迄今上訴人並未支付系爭機器
      之維修費用。
（三）經維修完成之系爭機器組合成的2 件，由上訴人同意以32
      萬元之價格出售予被上訴人，但被上訴人迄今並未支付32
      萬元價款予上訴人。
五、得心證之理由：
（一）上訴人主張其於96年2 月至4 月間，以306,700 元向臺灣
      鋼帶企業股份有限公司購買系爭機器，事後上訴人將系爭
      機器放置在被上訴人處等事實，業據上訴人提出照片、電
      匯通知單、購入明細傳真資料等件為證（見原審卷第6 、
      7 、145 頁），經核屬實，且為兩造所不爭執，堪信為真
      。上訴人主張：伊係暫時將系爭機器寄放在被上訴人處，
      詎被上訴人竟未經上訴人同意，擅自於97年1 月間準備將
      系爭機器出口至國外，上訴人遂依兩造間之寄託契約，請
      求被上訴人返還系爭機器等語；被上訴人則以：系爭機器
      係因上訴人委託被上訴人維修之故，始寄放於被上訴人處
      ，且事後上訴人亦同意出售系爭機器予被上訴人等語置辯
      ，依兩造於本院審理時當庭整理之爭點，本件上訴人之請
      求是否有理由，取決於上訴人放置系爭機器於被上訴人處
      ，是否基於寄託契約？
（二）按當事人主張有利於己之事實者，就其事實有舉證之責任
      ，民事訴訟法第277 條前段定有明文。本件上訴人主張將
      系爭機器置放於被上訴人處，係基於兩造間之寄託契約而
      來，自應就兩造間成立寄託關係負舉證之責。經查，上訴
      人法定代理人甲○○於臺灣板橋地方法院檢察署97年度他
      字第880 號侵占案件中，乃陳述：「…96年4 月時，我就
      和陳國俊到高雄的臺灣鋼帶公司看機器，陳國俊表示，機
      器要拿到彰化縣大村鄉俊富公司那邊維修，後來機器就搬
      到俊富公司那邊維修…」、「（問：之前曾跟臺灣鋼帶公
      司購買一套鋼捲分條機？）有。」、「（問：之後是否曾
      拿機械至被告公司（即被上訴人公司）維修？）是，被告
      表明願意為我維修。」等語（見臺灣板橋地方法院檢察署
      97年度他字第880 號卷第3 、16頁）；而於臺灣彰化地方
      法院檢察署97年度他字第500 號侵占案件中，則陳述：「
      （問：96年4 月間，你就把系爭機器拿給被告陳國俊的俊
      富公司維修？）是的，我是為了要賣出去並針對客戶的需
      要，所以才送到被告公司維修」、「…我當時不反對他維
      修，因為不維修機器很難看」等語（見臺灣彰化地方法院
      檢察署97年度他字第500 號卷第18、19頁），足證上訴人
      對於被上訴人維修系爭機器乙節，應係知情且不反對。況
      被上訴人確有維修系爭機器之事實，亦經證人楊文銓於原
      審證稱：「（問：你是否有維修過該部鋼捲分條機？）有
      的，跟一個已經離職的員工，證人陳國俊也有幫忙維修。
      」、「（問：你是否有跟甲○○問過鋼捲分條機維修的費
      用要如何計算？）有的，甲○○告訴我整理好後，自然會
      有人來看來購買，公司的維修費用以後會跟我們公司算，
      所以我有一本簿子記載何人維修鋼捲分條機及維修的時間
      多久」、「（問：你是從何時開始維修鋼捲分條機？）…
      應該是從96年5 月5 日開始維修，維修至96年7 月12 日
      止…」等語（見原審卷第84、85、96頁）；證人周嘉福即
      福元榮興業股份有限公司股東於原審時結證：曾將附表所
      示捲取機臺之主軸上以車床加工，並將葉片組合於主軸上
      等語（見原審卷第119 頁）；證人林坤富即宸伸工業股份
      有限公司負責人於原審時證言：被上訴人曾請其將附表所
      示捲取葉片為電鍍等語綦詳（見原審卷第120 頁），復有
      報價單、出貨單、估價單、銷貨憑單、對帳單及證人楊文
      銓記載之筆記簿影本等件在卷可按（見原審卷第45-54 、
      91-93 、98-102頁）。被上訴人辯稱上訴人係委託其維修
      系爭機器，始將系爭機器置放於被上訴人處等語，應屬可
      採，且兩造間就系爭機器所為之維修約定，其性質應屬承
      攬之法律關係，而非單純之寄託契約。
（三）上訴人同意以32萬元之價格出售維修完成之系爭機器組合
      成的2 件予被上訴人等節，為上訴人所不爭執；且依上訴
      人之法定代理人甲○○與訴外人陳國俊、陸婉華之對話錄
      音光碟譯文（見本院卷第71、72頁）可知，訴外人陳國俊
      為順利將系爭機器出口至國外，曾與訴外人陸婉華共同勸
      說上訴人之法定代理人甲○○將系爭機器出售予被上訴人
      ，甲○○最後亦同意被上訴人將32萬元價款匯入上訴人戶
      頭後，即可將系爭機器出口，故兩造間就系爭機器已成立
      買賣契約無訛。由上所述，上訴人尚無法舉證證明兩造間
      係成立寄託關係，上訴人主張依寄託契約之法律關係，請
      求被上訴人返還寄託物即系爭機器云云，為無理由，應予
      駁回。至上訴人主張上開錄音光碟係陳國俊私下側錄，應
      無證據能力云云，參以談話錄音內容如非隱私性之對話，
      又無介入誘導致有誤引虛偽陳述之危險性，基於證據保全
      之必要性及手段方法之社會相當性考量，自應承認其證據
      能力（最高法院94年度臺上字第2001號判決參照），故本
      件前開錄音光碟對話內容既與個人隱私無涉，上訴人亦本
      於自由意志陳述，則該錄音光碟應認有證據能力，上訴人
      所主張者，難謂可採，併此敘明。
六、綜上所述，上訴人基於寄託之法律關係，請求被上訴人將附
    表所示之機器返還上訴人，難謂正當，不應准許。原審為上
    訴人敗訴之判決，並無不合。上訴意旨指摘原判決不當，求
    予廢棄改判，為無理由，應予駁回。
七、本件事證已臻明確，兩造其餘攻擊防禦方法及舉證，對判決
    之結果已不生影響，即無一一論述必要，附此敘明。
八、據上論結，本件上訴為無理由，爰依民事訴訟法第436條之1
    第3 項、第463 條、第449 條第1 項、第78條，判決如主文
中    華    民    國    99    年    6     月    17    日
                民事第三庭      審判長法  官  羅培昌
                                      法  官  洪榮謙
                                      法  官  林秉暉
以上正本係照原本作成。
本判決不得上訴。
中    華    民    國    99    年    6     月    18    日
                                      書記官  廖春慧
附表：
┌──────────────────────────────────┐
│型號160鋼捲分條機壹套，含下列物品：                                 │
├──┬────────┬─────┬─────┬──────────┤
│編號│物 品 名 稱     │單位      │數  量    │備       考         │
│    │                │          │          │                    │
├──┼────────┼─────┼─────┼──────────┤
│1   │油壓剪機        │臺        │    1     │3.0×1220m/m        │
│    │                │          │          │                    │
├──┼────────┼─────┼─────┼──────────┤
│2   │捲取葉片        │片        │    4     │1550m/m             │
│    │                │          │          │                    │
├──┼────────┼─────┼─────┼──────────┤
│3   │分條機齒輪箱    │臺        │    1     │雙軸轉動            │
│    │                │          │          │                    │
├──┼────────┼─────┼─────┼──────────┤
│4   │分條機座        │臺        │    1     │160m/m雙軸刀座（圓雙│
│    │                │          │          │刀軸心）            │
├──┼────────┼─────┼─────┼──────────┤
│5   │雙頭料臺機臺    │臺        │    1     │負重20TON           │
│    │                │          │          │                    │
├──┼────────┼─────┼─────┼──────────┤
│6   │材料機葉片、滑塊│組        │    1     │                    │
│    │雙頭式          │          │          │                    │
├──┼────────┼─────┼─────┼──────────┤
│7   │捲取機臺        │臺        │    1     │半成品              │
│    │                │          │          │                    │
├──┼────────┼─────┼─────┼──────────┤
│8   │壓緊機座S型膠輪 │批        │    1     │                    │
│    │機件            │          │          │                    │
├──┼────────┼─────┼─────┼──────────┤
│9   │分條機滑塊刀座機│批        │    1     │                    │
│    │件              │          │          │                    │
├──┼────────┼─────┼─────┼──────────┤
│10  │捲取機臺軸心葉片│批        │    1     │半成品              │
│    │機件            │          │          │                    │
└──┴────────┴─────┴─────┴──────────┘

司法院資訊處製作；財團法人民間司法改革基金會備份。
